【裁判字號】    97,重訴,53
【裁判日期】    971219
【裁判案由】    殺人
【裁判全文】
臺灣板橋地方法院刑事判決              97年度重訴字第53號
公  訴  人  臺灣板橋地方法院檢察署檢察官
被      告  丙○○
指定辯護人  本院公設辯護人  戊○○
上列被告因殺人案件，經檢察官提起公訴（97年度偵字第18652
號），本院判決如下：
    主  文
丙○○殺人，處有期徒刑拾伍年。
    事  實
一、丙○○於民國九十七年六月二十三日晚間七時許，在臺北縣
    三重市○○街四十五之一號六樓住處與古國志飲酒聊天，嗣
    於同年月二十四日凌晨零時二十分許，雙方因故發生口角，
    古國志遂欲離去，丙○○竟基於殺人犯意，在上址五、六樓
    之公寓樓梯間，隨手拾起該處廢棄沙發椅框架上之木板，重
    擊古國志頭部數下，致古國志頭部大量出血，受有右頂顳部
    長條狀凹陷性骨折、左頂顳部長條狀凹陷性骨折、中顱窩顱
    底左右皆有直線橫斷性分離骨折、硬腦膜下出血、蜘蛛網膜
    下出血、腦幹出血及腦室內出血等傷害，臥倒在上址樓梯間
    ，經居住於上址五樓之丙○○胞兄丁○○聽聞撞擊聲響，感
    覺有異上樓察看而報警處理，古國志雖經送往馬偕紀念醫院
    淡水院區急救，仍於同年月二十七日凌晨四時二十四分許，
    因頭部鈍傷造成神經性肺水腫引發中樞神經性休克而不治死
    亡。
二、案經臺北縣政府警察局三重分局報請臺灣板橋地方法院檢察
    署檢察官相驗後自動分案偵辦。
    理  由
甲、關於證據能力之認定：
一、按被告以外之人於審判外之言詞或書面陳述，除法律有規定
    者外，不得作為證據，刑事訴訟法第一百五十九條第一項固
    有明定。惟被告以外之人於審判外之陳述，雖不符同法第一
    百五十九條之一至之四規定，但經當事人於審判程序同意作
    為證據，法院審酌該言詞陳述或書面作成時之情況，認為適
    當者，亦得為證據，且當事人、辯護人於法院調查證據時，
    知有第一百五十九條第一項不得為證據之情形，而未於言詞
    辯論終結前聲明異議者，視為有前項之同意，此亦據刑事訴
    訟法第一百五十九條之五規定甚明。
二、本案判決所引用之被告以外之人於審判外之陳述，被告丙○
    ○及其辯護人於本院九十七年十月二十一日準備程序中，已
    陳稱：對證據能力沒有意見，同意引為審判期日調查之證據
    等語明確，迄本院言詞辯論終結前，復未對該等證據之證據
    能力聲明異議。本院審酌該等證據之取得，並無違法不當或
    證明力明顯過低之瑕疵，亦認以之作為證據，要屬適當。是
    以依刑事訴訟法第一百五十九條之五規定，本案判決所引用
    之被告以外之人於審判外之陳述，均有證據能力。
乙、實體方面：
一、訊據被告承認：九十七年六月二十四日凌晨零時二十分許，
    伊與古國志在臺北縣三重市○○街四十五之一號六樓住處飲
    酒聊天，嗣古國志遭人發現倒臥在上址五、六樓公寓樓梯間
    ，頭部大量出血，受有右頂顳部長條狀凹陷性骨折、左頂顳
    部長條狀凹陷性骨折、中顱窩顱底左右皆有直線橫斷性分離
    骨折、硬腦膜下出血、蜘蛛網膜下出血、腦幹出血及腦室內
    出血等傷害，經送醫急救，仍於九十七年六月二十七日凌晨
    四時二十四分許不治死亡等情不諱，惟矢口否認有何殺人犯
    行，辯稱：案發時伊已酒醉，不知發生何事，伊胞兄丁○○
    、鄰居乙○○等人均未親眼看見伊持木板毆打古國志，古國
    志可能是自己跌倒死亡，不能逕認伊有殺人之犯意；縱使伊
    應負殺人罪責，然伊遭逮捕後，經警方測試呼氣中酒精濃度
    ，結果高達０．７７ｍｇ／ｌ，且伊曾罹患精神疾病，案發
    當時有自言自語、發笑等不正常舉止，顯然其精神狀況受到
    酒精及過去精神疾病之影響，致其辨識行為違法及依其辨識
    而行為之能力有所減損或欠缺云云。經查：
  (一)被告與古國志於九十七年六月二十四日凌晨零時二十分許，
    一同在被告位於臺北縣三重市○○街四十五之一號六樓住處
    飲酒，嗣古國志遭被告胞兄丁○○發現倒臥在上址五、六樓
    公寓樓梯間，頭部大量出血，受有右頂顳部長條狀凹陷性骨
    折、左頂顳部長條狀凹陷性骨折、中顱窩顱底左右皆有直線
    橫斷性分離骨折、硬腦膜下出血、蜘蛛網膜下出血、腦幹出
    血及腦室內出血等傷害，經送醫急救，仍於九十七年六月二
    十七日凌晨四時二十四分許不治死亡之事實，為被告自承在
    卷，核與證人丁○○於偵查及本院審理時證述之情節相符，
    並有馬偕紀念醫院診斷證明書三張、現場照片十六張在卷可
    稽（見九十七年度相字第八二八號偵查卷第二十五頁至第三
    十五頁），另經臺灣板橋地方法院檢察署檢察官率同法醫師
    相驗明確，製有勘驗筆錄、相驗屍體證明書、解剖報告書、
    鑑定報告書各一份及相驗屍體照片五十六張附卷供憑（見同
    上偵查卷第三十六頁、第三十八頁至第四十五頁、第五十三
    頁、第五十五頁、第五十九頁至第八十七頁、第一一八頁至
    第一二六頁、第一三０頁），堪予認定。
  (二)被告雖否認係伊手持木板重擊古國志頭部，辯稱：可能是古
    國志自己跌倒致死云云。然查，扣案之木板二根，經送驗結
    果，確有被告之右中指指紋，有內政部警政署刑事警察局九
    十七年七月二十四日刑紋字第０９７０１１０３１２號鑑驗
    書一份在卷可稽（見九十七年度偵字第一八六五二號偵查卷
    第七十五頁、第七十六頁），而扣案木板上確實沾染有古國
    志血液乙節，另有該局九十七年七月二十五日刑醫字第０９
    ７００９８２７１號鑑驗書一份附卷供憑（見本院卷）。證
    人丁○○於本院審理時，復到庭證稱：「…我聽到樓上有很
    吵的聲音，人吵架及東西敲擊的聲音都有，也有聽到『碰碰
    』的聲音，我直覺反應是我弟弟（指被告）在作什麼，就趕
    快衝出去看。我出了五樓的大門，走幾步樓梯，就在五樓與
    六樓的樓梯轉折平台那裡看到有人倒在該處，還看到被告站
    在六樓的樓梯口，他手上拿著一個好像已經斷掉的木板，我
    看到這情形很生氣，就直接罵被告『你為何跟人家打架？那
    人是誰？』，被告沒有回答，看起來好像很生氣…當時的氣
    氛很緊張，後來被告找到一個細長掃把的竹柄對我揮過來，
    我躲掉就跑回五樓把門鎖起來，他沒有再下來找我。」、「
    （你聽到樓上聲響，跑到樓上到你跑回五樓的期間，被告手
    上到底拿過幾樣東西？）一上去時，是看到他拿著已經斷掉
    像是木頭椅腳的東西，之後他隨手把木板丟掉，換拿掃把的
    竹柄，之後我跑回屋內，就沒有看到他拿其他東西。」等語
    綦詳，再對照前揭鑑定報告書記載：「經解剖死者古國志兩
    眼眶周圍及整個下巴有瘀傷…頭骨有多處骨折(1)右頂顳部長
    條狀凹陷性骨折（長九公分，寬三公分），(2)左頂顳部長條
    狀凹陷性骨折（長五公分，寬三公分），(3)中顱窩顱底（兩
    側蝶骨大翼）左右皆有直線橫斷性分離骨折，大小腦組織可
    見硬腦膜上下出血，蜘蛛網膜下腔出血、腦幹出血、腦室內
    出血、嚴重腦水腫，…依死者頭部嚴重受傷狀況研判，被人
    以長條狀鈍物左右對稱性分別重擊死者頭部最有可能。…。
    」之情節，足認古國志確係遭被告持扣案之木板重擊頭部，
    造成多處顱骨骨折併顱內出血而死亡無訛。再者，跌倒而撞
    傷頭部之人，其顱內傷勢通常偏重一側，衡情當不可能如古
    國志一般，左右頭頂顳部均受有對稱性之長條狀凹陷性骨折
    ，上開鑑驗報告書亦同此見解，是以被告辯稱：古國志可能
    是自己從樓梯間跌倒致死云云，洵屬卸責之虛詞，委無可採
    。
  (三)扣案木板係自被告住處廢棄沙發椅之框架所拆下，質地堅硬
    乙節，另據被告自承在卷，核與證人丁○○於本院審理時證
    述之情節相符，並有照片二張在卷可佐（見九十七年度相字
    第八二八號偵查卷第三十五頁），堪予認定。又查人體頭部
    係人之生命中樞，內有主司運動、感覺、記憶、動作協調等
    功能之大腦、小腦及調節血壓、呼吸等重要功能之腦幹等重
    要器官，倘受外力重擊，甚易造成大量出血導致死亡，此為
    眾所周知之常識，被告手持質地堅硬之木板，猛力毆打古國
    志頭部數下，致古國志之顱骨多處骨折併顱內大量出血，顯
    然被告下手之力道既重且猛，證人即被告鄰居乙○○於本院
    審理時亦證稱：「我聽到劇烈打鬥聲，聲音很大，我覺得很
    恐怖，也感覺應該不對，就打一一０請警察過來…。」等語
    ，丁○○亦證稱：「（你回到屋內到警察到以前，樓上還有
    什麼狀況？）敲打的聲音，我聽到幾聲而已，我有從五樓的
    屋內出聲音制止被告…我當時問被告你在做什麼，被告回答
    『我要乎伊死』，被告指的是要讓古國志死…。」等情在卷
    ，足認被告出手毆擊古國志頭部時，其主觀上有殺死古國志
    之故意，亦甚明確。
  (四)末按刑法第十九條所謂因精神障礙或其他心智缺陷，致不能
    辨識其行為違法或欠缺依其辨識而行為之能力，或該等辨識
    能力顯著降低，因此得以不罰或減輕其刑者，係指被告行為
    時之辨識能力而言，縱被告曾有精神上病狀或為間歇發作的
    精神病態者，亦應以其行為時之辨識能力為判斷之標準，不
    能以被告犯罪前曾罹或犯罪後有精神病態，即逕認其行為時
    之辨識能力有所欠缺或顯著降低，最高法院著有九十三年度
    臺上字第二二五四號判決可資參考。經查：案發後警察到場
    時，被告並未開啟六樓鐵門讓員警進入，在警方詢問臥倒樓
    梯間之人為誰時，被告能理解問題並明確回答「不知道」，
    嗣經丁○○拿鑰匙打開六樓鐵門供員警進入，被告僅在員警
    上手銬時稍有掙扎，之後即未再有動作，由丁○○為其換上
    短褲，自行走下樓梯由警員帶往派出所，期間並無任何歇斯
    底里或怪異舉動乙節，復據證人丁○○於本院審理時結證明
    確，再觀諸被告嗣於同日接受警詢、檢察官訊問及本院羈押
    訊問時，亦均能理解問題，對於其是否與古國志發生爭吵、
    有無高喊「乎伊死」、扣案木板何以折斷等與犯罪構成要件
    相關之重要爭點，亦能回答「那應該是雜物的聲音，我不知
    道為什麼會有爭吵聲，古國志摔下去的時候很大聲」、「我
    不知道我哥哥的筆錄如何來，我不知道，我是聽到聲音的時
    候再出去看，我就看到古國志摔到五樓半」、「（木板何以
    會折斷？）那是廢棄物，是不是本來就斷了，我也不清楚。
    」及「（你承不承認殺人未遂？）我跟他是從小就認識的朋
    友，我沒有理由要殺他。」等情（見九十七年度偵字第一八
    六五二號偵查卷第四十七頁、第四十八頁），足認被告行為
    時意識清楚，辨別能力正常，並無不能辨識其行為違法或辨
    識能力明顯降低之情形可言，故被告雖嗣經員警對其進行呼
    氣酒精濃度測試，結果其呼氣中酒精濃度為每公升零點七七
    毫克，有酒精測定紀錄表一紙附卷可參（見同上偵查卷第四
    十四頁），亦無從資為有利於被告之認定。至於證人丁○○
    於本院審理時證述：「（案發當天被告的精神狀況？）被告
    應該喝醉了，因為他已經不認識我了，如果被告是清醒的，
    我制止他，他會聽。」、「（當天被告還有什麼表現讓你覺
    得他瘋瘋的？）第一次去六樓時，我是從他的眼神及要攻擊
    我的狀態判斷，後來和警察上樓時，他又對我揮了一拳，他
    平時不會這樣，當天卻會自言自語及發笑。」、「（被告過
    去有無精神疾病？）被告第一次勒戒回來之後，就變得比較
    自閉，也不接觸親戚朋友，有時會自言自語。」等情，尚與
    刑法上所謂不能辨識其行為違法或辨識能力明顯降低之情形
    有別，故辯護人為被告辯稱：被告得援引刑法第十九條第一
    項、第二項之規定免除或減輕其刑云云，實屬無據。
  (五)從而本案事證明確，被告犯行堪予認定。
二、核被告所為，係犯刑法第二百七十一條第一項之殺人罪。爰
    審酌被告僅因口角細故即動手殺古國志，自我克制能力薄弱
    ，惡性非輕，又虛詞掩飾犯行，惟其素行尚可，檢察官求處
    無期徒刑之重典，實屬過重，暨其犯罪之動機、目的、手段
    等一切情狀，量處如主文所示之刑。扣案之木板二根，雖係
    被告持以殺古國志所用之物，然該等木板乃自放置於被告住
    處樓梯間之廢棄沙發椅框架取下，無證據證明屬被告所有，
    且非違禁物，爰不併為沒收之宣告，附此敘明。
據上論斷，應依刑事訴訟法第二百九十九條第一項前段，刑法第
二百七十一條第一項，判決如主文。
本案由檢察官甲○○提起公訴，經檢察官林珮菁到庭執行職務。
中    華    民    國    97    年    12    月    19    日
                  刑事第四庭  審判長法  官  樊季康
                                    法  官  王綽光
                                    法  官  劉元斐
上列正本證明與原本無異。
如不服本判決，應於判決送達後10日內敘明上訴理由，向本院提
出上訴狀 (應附繕本) ，上訴於臺灣高等法院。其未敘述上訴理
由者，應於上訴期間屆滿後20日內向本院補提理由書「切勿逕送
上級法院」。
                                    書記官  張懿端
中    華    民    國    97    年    12    月    24    日
附錄本案論罪科刑所引法條
刑法第二百七十一條
殺人者，處死刑、無期徒刑或十年以上有期徒刑。
前項之未遂犯罰之。
預備犯第一項之罪者，處二年以下有期徒刑。


司法院資訊處製作；財團法人民間司法改革基金會備份。
